【裁判字號】    98,易,176
【裁判日期】    981125
【裁判案由】    詐欺
【裁判全文】
臺灣士林地方法院刑事判決               98年度易字第176號
公  訴  人  臺灣士林地方法院檢察署檢察官
被      告  乙○○
                      2樓
上列被告因詐欺案件，經檢察官提起公訴（97年度偵緝字第10號）
，本院判決如下：
    主  文
乙○○無罪。
    理  由
一、公訴意旨略以：被告乙○○係臺北市○○區○○路2 段514
    號「馬自達汽車公司」業務員，明知設定附條件買賣車輛，
    在未繳清款項之前，不得買賣處分。其復明知車牌號碼3599
    -DA 號自用小客車（下稱系爭汽車），係其以附條件買賣方
    式向福灣企業股份有限公司（下稱福灣公司）購買，並於民
    國94年7 月8 日向臺北市監理處辦理動產擔保交易登記在案
    ，而尚未繳清貸款，車輛係屬福灣公司所有。被告乙○○竟
    意圖為自己不法之所有，於95年5 月11日18時許，在臺北市
    內湖區○○路○ 段514 號，向告訴人丙○○謊稱願意以總價
    新臺幣（下同）50萬元價格，將系爭自小客車出售予告訴人
    ，致其陷於錯誤，交付49萬4,000 元予被告。嗣後，被告乙
    ○○並未依約繳清福灣公司之車輛貸款，福灣公司乃派人將
    系爭自小客車強行取回，告訴人始知受騙，因認被告乙○○
    涉犯刑法第339 條第1 項詐欺取財罪云云。
二、按犯罪事實應依證據認定之，無證據不得認定其犯罪事實，
    又不能證明被告犯罪者，應諭知無罪之判決，刑事訴訟法第
    154 條第2 項、第301 條第1 項定有明文。刑事訴訟法上所
    謂認定犯罪事實之證據，係指足以認定被告確有犯罪行為之
    積極證據而言，如未能發現相當證據或證據不足以證明，自
    不能以推測或擬制之方法，以為裁判基礎，最高法院29年上
    字第3105號及40年台上字第86號分別著有判例；又認定不利
    於被告之事實，須依積極證據，苟積極證據不足為不利被告
    之認定時，即應為有利於被告之認定，更不必有何有利之證
    據，最高法院30年上字第816 號判例參照。且刑事訴訟上證
    明之資料，無論其為直接或間接證據，均須達於通常一般之
    人均不致有所懷疑，而得確信其為真實之程度，始得據為有
    罪之認定，若其關於被告是否犯罪之證明未能達此程度，而
    有合理懷疑之存在，致使無從形成有罪之確信，根據「罪證
    有疑，利於被告」之證據法則即不得遽為不利被告之認定，
    亦有最高法院76年度台上字第4986號判例可稽。末按刑法上
    詐欺罪之成立，要以加害者有不法取得財物之意思而實施詐
    欺行為，被害者因此行為，致表意有所錯誤而為財產上處分
    ，受有損害，且加害者所用行為，堪認為詐術者，始足當之
    ，亦據最高法院19年度上字第1699號、46年度臺上字第260
    號等判例闡釋甚明，從而行為人如非自始基於不法所有之意
    圖，以詐術使人交付財物，或交付財物者並無損害，或者所
    受損害，非由欺罔行為陷於錯誤所致，均不得遽以詐欺罪相
    繩；至於債務人未依債務本旨履行其債務或提出給付等情形
    ，若非出於自始無意履行債務之詐欺犯意所致者，尚與刑法
    第339 第1 項詐欺罪之構成要件有間；矧詐欺罪之規範意旨
    ，固在於禁止行為人於私經濟領域中使用欺罔之手段損人利
    己，然私經濟行為本有不確定性及交易風險，於私法自治及
    市場經濟等原則下，欲建立私人間財產上權義關係者，亦應
    參酌自身主、客觀條件、對方之資格、能力、信用，及可能
    損益，並評估其間風險等而為決定，除有該當於前開詐欺罪
    構成要件之具體情事得被證明屬實外，自不能以債務人不履
    行其債務而致債權人蒙受損失，即遽謂該債務人詐欺，否則
    詐欺之刑事責任與民事債務不履行責任將失其分際，合先敘
    明。
三、訊據被告對於有將設定動產擔保交易登記尚未繳清貸款之系
    爭汽車以上開價格出賣予告訴人，告訴人已付清價款，伊有
    跟告訴人約定告訴人交付價款給伊，由伊將汽車貸款清償等
    情固坦承不諱，惟否認有詐欺犯行，辯稱：伊出賣系爭汽車
    前有跟告訴人說該部車是員工車，要一年後才可以清償、過
    戶，告訴人知道系爭汽車有附條件買賣，因告訴人將其帳戶
    裡之現金20萬元領走，致使伊無法清償系爭汽車貸款，伊後
    來確實於95年8 月18日有將系爭汽車交付予告訴人，是因系
    爭汽車貸款未繳，福灣公司才又自告訴人處將系爭汽車強行
    取回，並無詐欺不法意圖等語。本件公訴意旨認被告涉犯詐
    欺罪嫌，無非係以被告自承明知系爭汽車係設定動產擔保交
    易登記而仍出售予告訴人，以及告訴人丙○○之指訴、汽車
    新領牌照登記書、動產擔保交易登記證明書、附條件買賣合
    約書、福灣公司車輛貸款繳納明細表、車輛協尋委託書等為
    主為憑據。經查：
  (一)系爭汽車係被告於94年6 月間以59萬6,300 元價款向福灣公
    司購得，登記為被告所有，被告以該車向福灣公司辦理分期
    融資55萬元，並依動產擔保交易法設定附條件買賣並向臺北
    市監理處辦理登記，該動產擔保交易擔保之債權金額為61萬
    5,420 元，債權人為福灣公司，債務人為被告，擔保期間自
    94年6 月30日起至104 年6 月29日，約定於自94年7 月至99
    年6 月止，每月為一期，共60期，被告應於每期清償分期付
    款款項1 萬257 元予福灣公司，被告自94年9 月5 日起至95
    年7 月7 日共繳款10次，自後均未再予繳納，期間業經福灣
    公司發存證信函催繳；而告訴人則於95年5 月11日以49萬4,
    000 元價金與被告成交購買系爭汽車，並於陸續以匯款轉帳
    、信用卡付款或交付現金之方式而至同年7 月間將上開價款
    全數付清，惟自始未辦理過戶更名，系爭汽車因貸款之分期
    付款款項遲未繼續繳付，由福灣公司自95年6 月29日起委託
    由協尋公司人員協尋取車，被告於95年8 月18日將系爭汽車
    交付予告訴人後，隨即由福灣公司委託之人覓得而自告訴人
    處予以取回系爭汽車，福灣公司並於95年9 月15日經公開拍
    賣程序將系爭汽車拍賣，拍賣金額為43萬3,400 元等情，業
    據被告及告訴人所不否認，核與證人即福灣公司人員秦劍峰
    於本院審理時證述明確（見本院易字卷第159 至165 頁），
    復有附條件買賣合約、汽車新領牌照登記書、臺北市監理處
    公告暨動產擔保交易登記證明書、汽車買賣合約書影本各1
    紙、福灣公司刑事陳報狀後附之被告繳款紀錄表、收據、聯
    合拍賣投標書影本各1 紙、系爭汽車尋獲之照片8 張、存證
    信函、福灣公司車輛移交簽收單、取回車輛回報單影本各一
    份，花旗銀行信用卡刷卡執據、信用卡消費明細暨收費收執
    表、中華郵政公司自動櫃員機交易明細表正本、告訴人存摺
    影本在卷可資佐證（見偵字第12688 號卷第26頁、24頁、第
    13頁、第20頁及背面、第22至23頁，偵緝字第10號卷第24
    至27頁、本院易字卷第187 至192 頁），堪認為實在。是本
    件所應審究者為被告出售設有動產擔保登記之系爭汽車予告
    訴人時，其主觀上是否確有不法所有之意圖，以及客觀上是
    否有對告訴人施以詐術致告訴人陷於錯誤，始足認定其詐欺
    犯行。
  (二)證人即告訴人丙○○雖於本院審理時證稱：被告當時是馬自
    達公司汽車銷售人員，當時是我的友人甲○○介紹我向被告
    買車，被告出售系爭汽車時宣稱該車是跟公司買的員工車，
    並說員工車係公司賣給員工因此比較便宜，但公司怕員工再
    轉賣獲利，因此公司與員工有約定一年後才可轉讓過戶予他
    人，所以被告說要至96年1 月才可過戶給我，但被告並沒有
    說該車有向福灣公司貸款，我當時認為系爭汽車並無貸款云
    云（見本院易字卷第113 至127 頁），惟證人甲○○於本院
    審理時證述：伊是告訴人軍中同袍，當時告訴人說要買車，
    伊因其姐曾向被告買車，因此介紹告訴人跟被告買車，第一
    次約告訴人與被告見面時，被告有說車子是員工車，一年內
    不能過戶，但車子可以先交付，被告並說車子還在分期付款
    ，說拿到錢會把分期款繳掉，告訴人當時亦在場聽聞，故告
    訴人對於系爭汽車上有貸款之事亦知情，因被告分期付款當
    時尚未繳清，故伊有於告訴人第一次匯款前提醒告訴人要先
    立契約，以及匯款前要先請被告簽發本票等事項，但告訴人
    當時回稱沒有關係等語（見本院易字卷第166 至174 頁）。
    按以證人甲○○係居間介紹告訴人向被告購車之人，則其與
    告訴人之情誼自較被告與告訴人間為熟稔，是其並無偏頗迴
    護被告之必要，則其所為有利被告之證述自無虛妄不實之虞
    。由上述證人甲○○之證詞以觀，告訴人顯於購車之前即經
    被告主動告知系爭汽車尚有貸款未償，亦即知悉被告所有之
    系爭車輛並非毫無負擔，而係尚有貸款未償，是告訴人證述
    其購車當時不知系爭汽車尚有貸款云云，顯不足採。被告既
    於出賣系爭汽車前有明確告知告訴人該車尚有貸款，並未隱
    匿交易之重要訊息，則被告當時其是否主觀上即存有事後欲
    拒繳貸款，而致告訴人取得之車輛隨即遭福灣公司協尋並取
    回之不法意圖，顯屬有疑。況告訴人於購車前即明知系爭汽
    車尚有貸款存在，況以告訴人學歷係大學畢業，以其智識能
    力已顯可評估自己日後縱取得該車，亦有可能因被告未予清
    償汽車貸款而遭融資機構追索系爭汽車之風險，告訴人既可
    得評估自己之風險，仍執意購入該車，則亦難認其有何陷於
    錯誤之可言。
  (三)告訴人即證人丙○○復於本院審理時復證稱：伊買車之價款
    全部是伊用個人信用貸款貸得約50萬元來支應，伊先於簽約
    時（即95年5 月11日）以刷卡預付被告訂金10萬元，復於同
    年6 月15日、7 月5 日各陸續匯（領）出自己帳戶內之25萬
    、6 萬、4 萬現金，都是用以交付被告作為購車價款，但伊
    是在95年8 月18日才第一次看到系爭汽車，之前都沒有看過
    （見本院易字卷第115 至118 頁），按告訴人於未曾檢視過
    系爭汽車，且對於系爭汽車之外觀、內裝以及有否瑕疵全未
    瞭解之前，竟願屢次支付價款給被告，且資金來源復為告訴
    人另向金融機構融資貸款之所得，此與一般交易常情顯有違
    逆，告訴人既已可得評估此筆交易並非絕無風險，仍願擔負
    此一風險而以此有違常情之交易方式與被告成交，且被告對
    於系爭汽車尚有貸款存在並無隱匿，亦足徵告訴人於交易當
    時，被告並無施用詐術陷告訴人於錯誤之情狀。
  (四)至告訴人所稱購入系爭汽車時並不知係設有動產擔保之負擔
    云云，惟按動產擔保交易，應以書面訂立契約。非經登記，
    不得對抗善意第三人；動產擔保交易之登記，應由契約當事
    人將契約或其複本，向登記機關為之，登記機關應於收到之
    契約或其複本上，記明收到之日期，存卷備查，並備登記簿
    ，登記契約當事人之姓名或名稱，住居所或營業所，訂立契
    約日期、標的物說明、價格、擔保債權額、終止日期等事項
    。前項登記簿，應編具索引，契約當事人或第三人，得隨時
    向登記機關查閱或抄錄契約登記事項；登記機關應將契約當
    事人之姓名或名稱、標的物說明、擔保債權額、訂立契約日
    期、終止日期及其他必要事項，公開於網站或以其他適當方
    法公告之；又汽車、大型重型機器腳踏車及拖車，其車籍所
    在地在直轄市者，以直轄市政府為動產擔保交易之登記機關
    ，動產擔保交易法第5 條第1 項、第7 條、第8 條，動產擔
    保交易法施行細則第3 條第8 款定有明文。次按依實務作業
    ，監理機關辦理車輛動產擔保交易設定登記完竣後，及依動
    產擔保交易法第8 條送臺北市政府公報公告，民眾亦可透過
    中華電信數據通信分公司公路監理加值服務網經認證後，查
    詢設定登記車輛之動保迄日，業據臺北市監理處98年5 月20
    日北市監牌字第09860873200 號函明示無誤（參見本院易字
    卷第24頁），是以本件系爭汽車設定動產擔保既已由監理機
    關受理登記，並將上開動產擔保交易法所定登記詳情送直轄
    市政府公告而有公示之效力，告訴人已無由主張其為不知而
    具善意第三人之地位，復以告訴人既已明知系爭車輛尚有貸
    款，則應對於因該貸款所設定之負擔亦係可得而知，其自始
    諉為不知，實難採信。從而，告訴人既係可得而知，則無陷
    於錯誤之情，亦要難認被告有何傳達不實訊息或隱匿重要訊
    息而施用詐術之嫌。
  (五)綜上，被告上開所辯尚堪採信，至被告雖因未予清償其對福
    灣公司之汽車貸款，致交付予告訴人之系爭汽車遭福灣公司
    取回拍賣，惟此係被告與告訴人間債務不履行之民事糾葛問
    題，尚不得因被告尚未清償全部款項，即科以最後制裁手段
    性之刑事責任。本件應僅係單純之民事債務糾葛，難認被告
    於買賣訂約之初有何不法所有之意圖及施用詐術陷告訴人於
    錯誤之行為，而認被告所為與刑法第339 條第1 項之詐欺取
    財罪之犯罪構成要件尚屬有間。此外，復查並無其他積極證
    據足證被告有何公訴人所指之詐欺取財罪之犯行，自應為被
    告無罪之諭知，以免冤抑。
據上論結，應依刑事訴訟法第301條第1項前段，判決如主文。
本案經檢察官呂寧莉到庭執行職務。
中    華    民    國    98    年    11    月    25    日
                  刑事第五庭審判長法  官   林秀鳳
                                  法  官   鄭光婷
                                  法  官   吳維雅
以上正本證明與原本無異。
如不服本判決應於收受判決後10日內向本院提出上訴書狀，並應
應敘述具體理由。其未敘述上訴理由者，應於上訴期間屆滿後20
日內向本院補提理由書(均須按他造當事人之人數附繕本)「切勿
逕送上級法院」。
                                  書記官   劉育君
中    華    民    國    98    年    11    月    25    日


司法院資訊處製作；財團法人民間司法改革基金會備份。
